---
title: "Trabajo03"
author: "IgnaciaCS"
format: html
editor: visual
toc: true
link-citations: true
bibliography: Trabajo02.bib
link-bibliography: true
---

# Trabajo 03: R para Análisis Estadístico

## Asociación de variables y construcción de índices

## Por: Ignacia Castillo Soto

### **Mercantilización del sistema educativo y segregación escolar en Chile**

#### Introducción

###### (Trabajo 01)

Cómo se mencionó en la primera entrega[^1], la mercantilización del sistema educativo en el país comienza con las reformas neoliberales implementadas en dictadura, las cuales debilitaron el sistema educativo estatal promoviendo los fines de lucro y la competencia individual, a pesar de nuevas reformas, estas no han generado cambios sustanciales en las politicas educativas las cuales han llevado a una extrema privatización de la educación, la cual ha fomentado la segregación y desigualdad de oportunidades educativas en Chile.

[^1]: Informe teórico en [Trabajo01 (naxinii.github.io)](https://naxinii.github.io/Trabajos/Trabajo01.html)

La segregación escolar se refiere a la distribución desigual de los estudiantes en las escuelas según sus características socioeconómicas o culturales. En Chile, la segregación se evidencia tanto en la facultad que tienen los establecimientos para seleccionar estudiantes como en la libertad de elección de los padres, libertad teórica, ya que en la práctica, esta elección puede estar limitada por factores socioeconómicos y culturales, lo que lleva a la concentración de ciertos grupos en determinadas escuelas.

Las brechas educativas han aumentado debido a la naturaleza del sistema educacional actual, el cual reproduce las desigualdades preexistentes en el país. La idea principal de esta investigación se centra en cómo las prácticas de privatización han fomentado la segregación escolar, tomando los datos disponibles que entrega la Agencia de la Calidad de la Educación de la prueba SIMCE 2017 2° medio , seleccionando las variables que podrían reflejar mejor este fenómeno.

#### Análisis descriptivo

###### (Trabajo 02)

SIMCE es una evaluación cuyo objetivo es conocer los resultados educativos de los establecimientos, evaluando el logro de los contenidos y habilidades del Currículum Nacional, recogiendo información sobre el contexto educativo a través de cuestionarios que responden directores(as), docentes, estudiantes, padres, madres y apoderados, de modo de analizar los resultados en forma integral.

La segunda entrega de este curso[^2] contó con la generación de una nueva base de datos a partir de las bases originales del proceso SIMCE 2017 para los cursos de 2° medio a nivel país, junto a la selección, procesamiento y analisis descriptivo de las variables relevantes para el informe, las cuales son:

[^2]: Procesamiento y análisis completo en [Trabajo02 (naxinii.github.io)](https://naxinii.github.io/Trabajos/Trabajo02.html)

-   VARIABLE 1:"cod_depe2" = Código de dependencia 3 categorías (Municipal(1); Particular subvencionado(2); Particular pagado(3))

-   VARIABLE 2: "cod_grupo" = Código de grupo socioeconómico (Bajo(1);Medio bajo(2);Medio(3);Medio alto(4);Alto(5))

-   VARIABLE 3: "cdm_2017" = Categoría de Desempeño 2017 (INSUFICIENTE(1), MEDIO-BAJO(2), MEDIO(3) Y ALTO(4))

Se destacó que la mayoría de los establecimientos tienen un desempeño académico medio, seguido por un desempeño medio-bajo. En cuanto al tipo de establecimiento una gran mayoria son del tipo municipal subvencionado. En relación con el GSE más del 50% de establecimientos se encuentran entre el Medio y el Bajo. Se incluyen gráficos que muestran la distribución de las categorías de desempeño y del tipo de establecimiento. En el primer gráfico se observa una distribución desigual entre las categorías, destacando el desempeño medio como el más común. En el segundo gráfico, se destaca la minoría de colegios particulares pagados en comparación con los subvencionados.

```{r}
pacman::p_load(dplyr, 
               sjmisc, 
               car, 
               sjlabelled, 
               stargazer, 
               haven,
               kableExtra,
               sjPlot,
               summarytools,
               ggplot2)
rm(list=ls())       
options(scipen=999) 

load("~/Universidad/UAH 5° Semestre/OFC R para análisis estadístico/Trabajos/input/data-proc/simce2m2017_final.RData")

#| label: fig-cdm_2017
#| fig-cap: “Categorías de Desempeño”
graph1 <- simce2m2017_final %>% ggplot(aes(x = cdm_2017)) + 
  geom_bar(fill = "coral")+
  labs(title = "Categoría de Desempeño 2017",
       x = "Categoría de Desempeño",
       y = "Frecuencia") +
  theme_bw()

graph1
#| label: fig-cod_depe2
#| fig-cap:  “Código de Dependencia Establecimiento”
graph2 <- simce2m2017_final %>% ggplot(aes(x = cod_depe2)) + 
  geom_bar(fill = "green")+
  labs(title = "Código de Dependencia Establecimiento",
       x = "Codigo Dependencia",
       y = "Frecuencia") +
  theme_bw()

graph2
```

#### Asociación de variables y construcción de índices

###### (Trabajo 03)

#### Parte 1. Preparación de datos

Para el trabajo 02 se realizó la preparación de los datos y se generaron 2 bases (la 1ra incluye los casos NA y la 2da no) simce2m2017_total.RData y simce2m2017_final.Rdata

Revisamos que los NA no sean más del 10% para ver si podemos hacer el análisis con casos completos, luego de eso tenemos que sólo el 3.859527% del total son casos perdidos lo cual no supone problemas para trabajar con la base "simce2m2017_final.RData"[^3]

[^3]: PD: La preparación y tratamiento de los casos perdidos con "listwise deletion" se encuentra en entre las líneas 203 - 215 y 260 - 276 del Script "Procesamiento(2)" del Trabajo 2

```{r}
pacman::p_load(dplyr, 
               sjmisc, 
               sjPlot, 
               sjlabelled, 
               kableExtra, 
               GGally, 
               corrplot,
               tidyverse, 
               car, 
               haven,
               summarytools,
               psych)

rm(list=ls())       
options(scipen=999)

#Carga de la base de datos

load("~/Universidad/UAH 5° Semestre/OFC R para análisis estadístico/Trabajos/input/data-proc/simce2m2017_total.RData")
load("~/Universidad/UAH 5° Semestre/OFC R para análisis estadístico/Trabajos/input/data-proc/simce2m2017_final.RData")

dim(simce2m2017_total)
dim(simce2m2017_final)

2876-2765

111/2876*100

load("~/Universidad/UAH 5° Semestre/OFC R para análisis estadístico/Trabajos/input/data-proc/simce2m2017_final.RData")
dim(simce2m2017_final)
frq(simce2m2017_final)
```

Convertir variables desde \<factor\> a \<numeric\>, recodificar, re-agregar etiquetas y nombres[^4]

[^4]: Esto según los códigos contenidos en las glosas que se encuentran en la carpeta "input" bajo el nombre de "simce2m2017_glosas"

```{r}
simce2m2017_final$cod_grupo <- as.numeric(factor(simce2m2017_final$cod_grupo, levels = c("Bajo","Medio bajo","Medio","Medio alto","Alto")))

simce2m2017_final$cod_depe2 <- as.numeric(factor(simce2m2017_final$cod_depe2, levels =c("Municipal", "Particular subvencionado","Particular pagado")))

simce2m2017_final$cdm_2017 <- as.numeric(factor(simce2m2017_final$cdm_2017, levels =c("INSUFICIENTE","MEDIO-BAJO","MEDIO","ALTO")))

frq(simce2m2017_final)

#Recodificar para que la escala parta de "0" (Práctico 7)

simce2m2017_final$cod_grupo <- recode(simce2m2017_final$cod_grupo,"1=0; 2=1; 3=2; 4=3; 5=4")

simce2m2017_final$cod_depe2 <- recode(simce2m2017_final$cod_depe2,"1=0; 2=1; 3=2")

simce2m2017_final$cdm_2017 <- recode(simce2m2017_final$cdm_2017,"1=0; 2=1; 3=2; 4=3")

frq(simce2m2017_final)


simce2m2017_finalnum <- simce2m2017_final
save(simce2m2017_finalnum,file = "C:/Users/nachi/OneDrive/Documentos/Universidad/UAH 5° Semestre/OFC R para análisis estadístico/Trabajos/input/data-proc/simce2m2017_finalnum.RData")

load("~/Universidad/UAH 5° Semestre/OFC R para análisis estadístico/Trabajos/input/data-proc/simce2m2017_finalnum.RData")
dim(simce2m2017_finalnum)
frq(simce2m2017_finalnum)

#Re-agregar etiquetas y nombrar

simce2m2017_finalnum$cod_grupo <- set_labels(simce2m2017_finalnum$cod_grupo,
                                             labels = c("Bajo"=0,
                                                        "Medio bajo"=1,
                                                        "Medio"=2,
                                                        "Medio alto"=3,
                                                        "Alto"=4))

simce2m2017_finalnum$cod_grupo <- set_label(x = simce2m2017_finalnum$cod_grupo,label = "GSE")

simce2m2017_finalnum$cod_depe2 <- set_labels(simce2m2017_finalnum$cod_depe2,
                                             labels = c("Municipal"=0,
                                                        "Particular subvencionado"=1,
                                                        "Particular pagado"=2))

simce2m2017_finalnum$cod_depe2 <- set_label(x = simce2m2017_finalnum$cod_depe2,label = "Código dependencia")

simce2m2017_finalnum$cdm_2017 <- set_labels(simce2m2017_finalnum$cdm_2017,
                                            labels = c("INSUFICIENTE"=0,
                                                       "MEDIO-BAJO"=1,
                                                       "MEDIO"=2,
                                                       "ALTO"=3))

simce2m2017_finalnum$cdm_2017 <- set_label(x = simce2m2017_finalnum$cdm_2017,label = "Categoría desempeño")

frq(simce2m2017_finalnum)
save(simce2m2017_finalnum,file = "C:/Users/nachi/OneDrive/Documentos/Universidad/UAH 5° Semestre/OFC R para análisis estadístico/Trabajos/input/data-proc/simce2m2017_finalnum.RData")

load("~/Universidad/UAH 5° Semestre/OFC R para análisis estadístico/Trabajos/input/data-proc/simce2m2017_finalnum.RData")
frq(simce2m2017_finalnum)
```

#### Parte. 2 Matrices de correlación // Tablas de Contingencia

```{r}
#| label: tbl-sjt-xtab1
#| tbl-cap: "Código dependencia y GSE"
sjt.xtab(simce2m2017_finalnum$cod_depe2, simce2m2017_finalnum$cod_grupo,
         show.col.prc=TRUE,
         show.summary=FALSE,
         encoding = "UTF-8")
```

En la @tbl-sjt-xtab1 podemos ver que predominantemente los establecimientos de dependencia municipal se concentran en los GSE más bajos (64% en GSE bajo y 35.8% en GSE medio bajo), mientras que los establecimientos subvencionados no se caracterizan por un GSE en particular, las proporciones se concentran entre los GSE medio y medio-alto, por último los establecimientos particulares pagados pertenecen casi exclusivamente al GSE alto (94%). Esto muestra la alta segregación económica que existe al clasificar los tipos de establecimientos que existen en el país lo que explica que sea un factor a la hora de realizar estudios de las diferencias educativas que pueden existir, los grupos socioeconómicos más bajos tienden a asistir a establecimientos municipales mientras que los grupos altos a particulares pagados, esto se explica por si sólo ya que el asistir a un colegio particular requiere de ciertas condiciones socioeconómicas que lo permitan.

```{r}
#| label: tbl-sjt-xtab2
#| tbl-cap: "Código dependencia y Categoría desempeño"
sjt.xtab(simce2m2017_finalnum$cod_depe2, simce2m2017_finalnum$cdm_2017,
         show.col.prc=TRUE,
         show.summary=FALSE,
         encoding = "UTF-8")
```

Revisando la @tbl-sjt-xtab2 extraemos principalmente que la distribución del desempeño en la prueba SIMCE 2017 indica que los colegios particulares pagados tienen un desempeño académico significativamente mejor que los colegios municipales, con los particulares subvencionados ubicándose en una posición intermedia, sin embargo, considerando la cantidad de establecimientos existentes en cada categoría, tiene sentido que los colegios particulares se encuentren en menor proporción, ya que hay menos en total.

```{r}
#| label: tbl-sjt-xtab3
#| tbl-cap: "GSE y Categoría desempeño"
sjt.xtab(simce2m2017_finalnum$cod_grupo, simce2m2017_finalnum$cdm_2017,
         show.col.prc=TRUE,
         show.summary=FALSE,
         encoding = "UTF-8")
```

Al ver la @tbl-sjt-xtab3 , la relación entre el GSE y el desempeño académico en la de los establecimientos es clara: entre mejor posicionados socioeconómicamente se encuentren los establecimientos educativos, mejor es su desempeño académico en el sistema nacional de evaluación de resultados de aprendizaje

Las tablas de contingencia muestran que el factor socioeconómico es un factor importante a la hora de analizar la segregación educativa, ya que existen diferencias significativas en el desempeño académico en las pruebas de medición estandarizadas que son aplicadas a todos los establecimientos, el hecho de que la educación en Chile esté construida como un modelo de mercado y la libre elección de los establecimientos particulares hace que resalte la desigualdad educativa en el sistema escolar chileno, viéndose beneficiado en resultados académicos, aquellos que asisten a establecimientos que son clasificados como GSE Alto y Medio-Alto.

#### Parte 2.2 Construcción de Escalas - Reporte de Consistencia Interna: Alfa de Chronbach

```{r}
#Construcción de Escalas

load("~/Universidad/UAH 5° Semestre/OFC R para análisis estadístico/Trabajos/input/data-proc/simce2m2017_finalnum.RData")
frq(simce2m2017_finalnum)
dim(simce2m2017_finalnum)

#Utilizaremos las dos variables ordinales: cod_grupo y cdm_2017, sumado a que la base "simce2m2017_finalnum" ya se encuentra sin casos NA

#Estimar consistencia interna: Alfa de Chronbach

psych::alpha(dplyr::select(simce2m2017_finalnum, cdm_2017, cod_grupo))
```

CORREGIR

**Coeficiente Alfa de Cronbach**:

-   El coeficiente alfa de 0.57 sugiere una consistencia moderada en las respuestas de los estudiantes en las variables `cdm_2017` (Categoría de Desempeño) y `cod_grupo` (Grupo Socioeconómico). Esto indica que existe cierta relación entre la categoría de desempeño en el SIMCE 2017 y el grupo socioeconómico al que pertenecen los estudiantes, pero podría ser mejor.

-   En resumen, los resultados sugieren que las variables `cdm_2017` (Categoría de Desempeño) y `cod_grupo` (Grupo Socioeconómico) están relacionadas, pero la relación no es muy fuerte. Esto podría deberse a que otros factores, además del grupo socioeconómico, influyen en el desempeño académico de los estudiantes en el SIMCE 2017.

```{r}
simce2m2017_finalnum2 <- simce2m2017_finalnum %>% 
  rowwise() %>% 
  mutate(cond_socioeduc = sum(cdm_2017, cod_grupo))
summary(simce2m2017_finalnum2$cond_socioeduc)
```

```{r}
save(simce2m2017_finalnum2,file = "C:/Users/nachi/OneDrive/Documentos/Universidad/UAH 5° Semestre/OFC R para análisis estadístico/Trabajos/input/data-proc/simce2m2017_finalnum2.RData")
```

```{r}
#| label: fig-plot-condicion
#| fig-cap: "Histograma Condición Socioeducativa"
ggplot(simce2m2017_finalnum2, aes(x = cond_socioeduc)) +
  geom_histogram(binwidth=0.6, colour="black", fill="yellow") +
  theme_bw() +
  xlab("Condición Socioeducativa") +
  ylab("Cantidad")
```

#### Conclusiones

### Descripción del Histograma

1.  **Eje X (Condición Socioeducativa)**:

    -   La escala de la Condición Socioeducativa varía de 0 a 7.

    -   Cada valor en el eje X representa una combinación específica de desempeño académico y grupo socioeconómico.

2.  **Eje Y (Cantidad)**:

    -   El eje Y muestra la cantidad de estudiantes que se encuentran en cada nivel de la Condición Socioeducativa.

### Interpretación Sustantiva

### Interpretación del Gráfico Segmentado

El gráfico segmentado muestra la relación entre el Grupo Socioeconómico (GSE) y el Desempeño Académico (Categoría de Desempeño) según la dependencia escolar:

-   **Colegios Municipales:** Los estudiantes tienden a tener un desempeño académico más bajo, con disparidades significativas entre diferentes GSE.

-   **Colegios Particulares Subvencionados:** Muestran un mejor desempeño académico en comparación con los municipales, con menos disparidades entre GSE.

-   **Colegios Particulares Pagados:** Tienen el desempeño académico más alto y menor variabilidad entre los diferentes GSE.

1.  **Distribución de la Condición Socioeducativa**:

    -   **Modos en los valores de 2 y 4**: La mayor cantidad de estudiantes se concentra en los valores 2 y 4 de la escala, lo que sugiere que hay un gran número de estudiantes con una combinación de desempeño académico y grupo socioeconómico que se encuentra en niveles intermedios.

    -   **Menor cantidad en los extremos**: Hay menos estudiantes en los extremos de la escala (0 y 7), lo que indica que menos estudiantes se encuentran en las combinaciones extremas de bajo desempeño académico en grupos socioeconómicos bajos (0) y alto desempeño académico en grupos socioeconómicos altos (7).

2.  **Interpretación de los picos**:

    -   **Valor 2**: Este pico podría representar estudiantes que tienen un desempeño académico medio bajo en un grupo socioeconómico medio bajo.

    -   **Valor 4**: Este pico podría representar estudiantes con un desempeño académico medio en un grupo socioeconómico medio, o una combinación de desempeño y grupo socioeconómico que se equilibra en la mitad de la escala.

3.  **Desigualdad y Segregación**:

    -   La distribución indica una mayor concentración en los niveles intermedios, lo que puede sugerir que la mayoría de los estudiantes se encuentran en situaciones de desempeño y condiciones socioeconómicas medias.

    -   La menor cantidad de estudiantes en los extremos podría reflejar desigualdad y segregación en el sistema educativo, donde menos estudiantes alcanzan los niveles más altos de desempeño académico y grupo socioeconómico, y menos estudiantes caen en los niveles más bajos.

### Conclusión

El histograma de la Condición Socioeducativa muestra que hay una concentración significativa de estudiantes en los niveles intermedios, con menos estudiantes en los extremos de la escala. Esta distribución puede ser indicativa de un sistema educativo donde la mayoría de los estudiantes se encuentran en situaciones medias en términos de desempeño académico y grupo socioeconómico, pero también refleja la existencia de desigualdades, ya que menos estudiantes se encuentran en los extremos más favorables o desfavorables de la escala. Esta interpretación sustantiva puede ayudarte a comprender mejor cómo se distribuyen las condiciones socioeducativas de los estudiantes y cómo esto se relaciona con la segregación y desigualdad en el sistema educativo chileno.

El tipo de dependencia escolar y el GSE juegan un papel crucial en el desempeño académico de los estudiantes, evidenciando desigualdades en el sistema educativo chileno.

Los resultados de este estudio confirman que la mercantilización del sistema educativo en Chile ha fomentado una significativa segregación escolar. Las tablas y gráficos muestran claramente que los establecimientos particulares pagados tienden a concentrar estudiantes de grupos socioeconómicos altos, mientras que los establecimientos municipales acogen principalmente a estudiantes de grupos socioeconómicos bajos. Esta distribución desigual se refleja en los puntajes del SIMCE, donde los colegios particulares pagados obtienen consistentemente mejores resultados que los municipales.

Estos hallazgos respaldan la teoría de que la privatización y los mecanismos de mercado en la educación aumentan las brechas educativas, como sugieren Budnik et al. (2011) y Carrillo et al. (2020). La libertad de elección de los padres y la capacidad de los establecimientos para seleccionar estudiantes han contribuido a esta segregación, limitando la igualdad de oportunidades educativas.

Las implicaciones de estos resultados son significativas. La perpetuación de un sistema educativo que favorece la competencia y la privatización puede continuar exacerbando las desigualdades sociales en Chile. Por lo tanto, es crucial reconsiderar las políticas actuales y explorar enfoques que promuevan una mayor equidad y cohesión social en el ámbito educativo.

Futuras investigaciones podrían profundizar en los mecanismos específicos a través de los cuales se produce esta segregación y evaluar el impacto de recientes reformas educativas en la reducción de estas desigualdades. Asimismo, sería valioso investigar cómo otros factores, como la ubicación geográfica y la infraestructura escolar, influyen en la calidad educativa y la segregación.
